臺灣高等法院民事判決　　　　　　　　　 94年度上字第291號
　　上　訴　人
　　即被上訴人　乙○○
　　訴訟代理人　王淑琍律師
　　被 上 訴人
　　即 上 訴人　甲○○
上列當事人間侵權行為損害賠償事件，兩造對於中華民國94年2
月24日臺灣臺北地方法院93年度訴字第4354號第一審判決各自提
起上訴，經本院於94年7月5日言詞辯論終結，判決如下：
    主      文
兩造之上訴均駁回。
第二審訴訟費用由兩造各自負擔。
原判決主文第二項補充更正為：「甲○○應於台灣牙醫界雜誌刊
登如本判決附件所示內容及字體之道歉啟事」。
    事實及理由
一、上訴人即被上訴人乙○○（下稱乙○○）聲明求為判決：(一)
    原判決關於駁回乙○○後開第二項之訴部分廢棄。(二)被上訴
    人甲○○應再給付乙○○新臺幣（下同）60萬元及自起訴狀
    繕本送達之翌日即民國（下同）93年9月2日起至清償日止，
    按年息5%計算之利息。(三)對造之上訴駁回。惟原判決主文第
    二項應補充更正為：「甲○○應於台灣牙醫界雜誌刊登如本
    判決附件所示內容及字體之道歉啟事」。
    被上訴人即上訴人甲○○（下稱甲○○）聲明求為判決：(一)
    原判決關於不利甲○○部分廢棄。(二)上開廢棄部分，乙○○
    在第一審之訴及假執行之聲請均駁回。(三)對造之上訴駁回。
二、本件就刊登道歉啟事部分，乙○○在原審原僅聲明請求刊登
    如原判決附件所示之道歉啟事，惟因該聲明不甚明確，恐日
    後於執行時發生困難，故其嗣於本院補充更正聲明：該道歉
    啟事之「道歉啟事」、「道歉人：甲○○」部分使用24號字
    體，其餘內容使用16號字體（見本院卷49頁），非屬訴之變
    更或追加，應予准許，合先敘明。
三、乙○○起訴主張：伊係執業牙醫，於93年總統大選期間，擔
    任臺北市牙醫師連宋後援會會長，為使臺北市牙醫師知悉成
    立連宋後援會之始末，撰寫「成立牙醫師泛藍挺連宋後援會
    之始末」乙文，經「北市牙醫」雜誌於93年2月1日第15卷第
    18期第52至54頁刊出。詎甲○○竟於閱後撰寫「乙○○侮衊
    陳總統」一文，向「北市牙醫」及「臺灣牙醫界」等雜誌社
    投稿，經臺灣牙醫界雜誌於93年3月20日2004年23卷第3期第
    30至32頁刊載，文內指稱：「這樣好像愚昧的兒子（指乙○
    ○），怪罪父親無用一樣，自己（指乙○○）無能反控父親
    無能」、「何以乙○○如此是非不明呢？」、「他（指乙○
    ○）的頭殼豈是正常的嗎？」、「乙○○必定是同類型的人
    ，無人格者，才會欣賞這種無人格者」、「可見乙○○既矛
    盾且像誰家的低能兒一般」等足以貶損乙○○社會地位及名
    譽之言詞，公然侵害乙○○之名譽，使乙○○在精神上感受
    極大之痛苦等情，爰依侵權行為之法則，求為命甲○○給付
    500 萬元及法定遲延利息，並於臺灣牙醫界雜誌及北市牙醫
    雜誌刊登如本判決附件所示內容及字體之道歉啟事之判決（
    原審判命甲○○給付40萬元及自93年9月2日起至清償日止按
    年息5%計算之利息，及於臺灣牙醫界雜誌刊登如原判決附件
    所示道歉啟示 1頁；而駁回乙○○其餘之訴。甲○○就其敗
    訴部分不服，提起上訴；乙○○就其敗訴部分，則僅就60萬
    元本息部分聲明不服，提起上訴，其餘部分未據聲明不服，
    已告確定）。
    甲○○則以：伊撰文內容僅係質疑、感嘆，並未詆毀、論斷
    乙○○之為人，且不逾越適當之評論範圍，故不致貶損乙○
    ○之社會地位；又乙○○請求賠償之金額過高；又乙○○請
    求刊登道歉啟事內容所云：「充滿個人情緒性之不當言詞」
    ，應改為「若有不當之處」，始合情理云云，資為抗辯。
四、經查，乙○○主張甲○○於93年 3月20日在臺灣牙醫界雜誌
    2004年23卷第 3期第30至32頁公開發表「乙○○侮衊陳總統
    」一文，內載「何以乙○○如此是非不明？」、「他（指乙
    ○○）的頭殼豈是正常的嗎？」、「乙○○必定是同類型的
    人，無人格者，才會欣賞這種無人格者」、「可見乙○○既
    矛盾且像誰家的低能兒一般」等文字之事實，業據其提出上
    開文章為證（見原審訴字卷25至29頁），且為甲○○所不爭
    執，自堪信為真實。
五、按不法侵害他人之名譽者，被害人雖非財產上之損害，亦得
    請求賠償相當之金額；又其名譽被侵害者，並得請求回復名
    譽之適當處分，民法第195條第1項定有明文。又民法上名譽
    權有無受損害，應以社會上對個人評價是否貶損作為判斷之
    依據，苟其行為足以使他人在社會上之評價受到貶損，不論
    其為故意或過失，均可構成侵權行為（最高法院90年台上字
    第646號判例參照）。經查：
    (一)乙○○歷任長庚紀念醫院齒顎矯正科主任、臺北長庚紀念
      醫院牙科部主任、臺灣齒顎矯正學會會長及顧問、臺北市
      牙醫師公會常務理事暨國際事務委員會主任委員等職務，
      現為開業牙醫師，並擔任國防大學牙醫學院臨床客座教授
      、臺北市牙醫師公會大陸事務委員會顧問，業據其提出學
      經歷表足稽（見原審訴字卷37頁），足見乙○○在牙醫界
      具有相當之身分地位。而甲○○在臺灣牙醫界雜誌所發表
      之前開文章內容，或以肯定口氣、或以質疑方式論斷乙○
      ○之品德與人格，將使閱覽該文章之不特定人認為乙○○
      「是非不明」、「頭殼不正常」、「無人格」、「像低能
      兒一般」，足以貶損乙○○在社會上之評價，自屬對於乙
      ○○名譽之故意不法侵害。且甲○○因此所涉及公然侮辱
      罪責，亦經本院以93年度上易字第1774號刑事判決判處拘
      役30日確定（見原審訴字卷44至50頁），亦作此同一認定
      。足見甲○○辯稱伊撰文內容僅係質疑，並未詆毀、論斷
      乙○○之為人，不足以貶損乙○○之社會地位云云，自不
      足取。
    (二)乙○○之名譽遭受侵害既如前述，則其在精神上自必感受
      痛苦，自得依民法第195條第1項前段規定，就其所受非財
      產上之損害，請求賠償相當之金額。爰斟酌甲○○發表前
      開言論，係在總統大選期間，因支持不同候選人，所為非
      理性之謾罵，固因而貶損乙○○之社會地位，惟多數閱覽
      該雜誌者應得理解上開謾罵係出於政治上之狂熱；及乙○
      ○係國立台灣大學牙醫學系畢業，現為開業牙醫師，並擔
      任國防大學牙醫學系教授，每年收入約 200萬元，92年度
      名下財產有房屋9筆、土地5筆、田賦2筆及汽車1輛，財產
      總額為2,204萬5,203元（見原審卷37頁及本院卷17至20、
      41頁）；而甲○○則係學徒出身，為檢定考試合格之牙醫
      師，現為開業牙醫師，每年收入約20萬元，並無資產（見
      本院卷21、41頁）等一切情狀後，認以40萬元為適當；至
      逾此部分之請求，尚非有據。至乙○○雖稱曾接獲不明人
      士四度來電恐嚇云云，並提出台北市政府警察局士林分局
      受理刑事案件報案三聯單為證（見本院卷第 8頁），惟不
      能證明係甲○○所為，尚不得據為本件非財產上損害賠償
      之審酌依據。
    (三)按民法第195條第1項後段所謂適當之處分，係指該處分在
      客觀上足以回復被害人之名譽且屬必要者而言（最高法院
      86 年度台上字第3706號判決參照）。本件甲○○於臺灣
      牙醫界雜誌刊登前開文章之內容，既已侵害乙○○之名譽
      ，則乙○○請求甲○○於同一雜誌刊登如本判決附件所示
      內容及字體之道歉啟示，以為回復名譽之方法，核屬必要
      且相當之處分，應屬有據。又甲○○前揭撰文內容不法侵
      害乙○○之名譽，殊屬不當，已非「是否不當尚有未明」
      之情形，是上開道歉啟事內容所謂「……因文章內容『充
      滿個人情緒性之不當言詞』，損及乙○○醫師之名譽……
      」，尚與實情相符，甲○○抗辯上開道歉文字應改為「若
      有不當之處」云云，自不足取。
六、綜上所述，乙○○本於民法第195條第1項之規定，請求甲○
    ○給付40萬元及自起訴狀繕本送達之翌日即93年9月2日起至
    清償日止，按年息5%計算之利息，暨於臺灣牙醫界雜誌刊登
    如本判決附件所示內容及字體之道歉啟示部分，自屬應予准
    許；至逾此部分所為再給付60萬元本息之請求，即屬不應准
    許。從而原審就上開應予准許部分所為甲○○敗訴之判決，
    及就上開不應准許部分所為乙○○敗訴之判決，均無不合，
    兩造之上訴論旨分別指摘原判決各該部分不當，求予廢棄改
    判，均為無理由，應予駁回。
七、至兩造其餘之攻擊或防禦方法及未經援用之證據，經本院斟
    酌後，認為均不足以影響本判決之結果，自無逐一詳予論駁
    之必要，併此敘明。
八、據上論結， 本件兩造之上訴均為無理由， 依民事訴訟法第
    449條第1項、第78條，判決如主文。
中　　華　　民　　國　　94　　年　　7 　　月　　19　　日
                  民事第六庭  審判長法  官  林鄉誠
                                    法  官  楊豐卿
                                    法  官  梁玉芬
正本係照原本作成。
乙○○不得上訴。
甲○○如不服本判決，應於收受送達後20日內向本院提出上訴書
狀，其未表明上訴理由者，應於提出上訴後20日內向本院補提理
由書狀（均須按他造當事人之人數附繕本）上訴時應提出委任律
師或具有律師資格之人之委任狀；委任有律師資格者，另應附具
律師資格證書及釋明委任人與受任人有民事訴訟法第466條之一
第一項但書或第二項（詳附註）所定關係之釋明文書影本。
中　　華　　民　　國　　94　　年　　7 　　月　　20　　日
　　　　　　　　　　　　　          書記官  常淑慧
附註：
民事訴訟法第四百六十六條之一（第一項、第二項）：
對於第二審判決上訴，上訴人應委任律師為訴訟代理人。但上訴
人或其他法定代理人具有律師資格者，不在此限。
上訴人之配偶、三親等內之血親、二親等內之姻親，或上訴人為
法人、中央或地方機關時，其所屬專任人員具有律師資格並經法
院認為適當者，亦得為第三審訴訟代理人。
